臺灣臺北地方法院民事判決　九十一年度保險字第二四號
　　原　　　告　丁○○
　　訴訟代理人　鄭淑玲
　　　　　　　　戊○○
　　　　　　　　蔡維哲
　　被　　　告　南山人壽保險股份有限公司
　　法定代理人　甲○○
　　訴訟代理人　乙○○
　　　　　　　　丙○○
右當事人間請求給付保險金事件，本院判決如左：
    主    文
原告之訴及假執行之聲請均駁回。
訴訟費用由原告負擔。
    事    實
甲、原告方面：
一、聲明：
（一）被告應給付原告新台幣（下同）一百六十九萬元，及自民國八十九年十月十二
      日起至清償日止，按年息百之五計算之利息。
（二）願供擔保，請准宣告假執行。
二、陳述：
（一）原告自七十六年七月二十一日向被告投保個人人身意外平安保險，包括死亡及
      殘廢保險金額一百萬元與每次傷害醫療保險金額二萬元，保單號碼ＬＺ000
      0000000，年繳保費二千六百元，迄今已十四年多。嗣原告於八十八年
      十二月一日因意外事故致雙耳聽力殘障，向被告申請殘廢保險金給付，卻遭被
      告所拒，為此，訴請被告給付保險金一百十九萬元及拒絕理賠之損害賠償五十
      萬元。
（二）對於被告抗辯之陳述：
    １、依修正後之南山新人身意外傷害保險附約第八條約定，自意外傷害事故發生
        之日起一百八十天以內致「殘障程度與保險金給付表」所列二十八項殘廢程
        度之一者，被告給付殘廢保險金，其金額按該表列之給付比例計算，與被告
        所稱一百八十天內未告知不符合請領意外傷殘之條件不符。又契約條款附註
        所謂必須六個月以後其機能完全喪失者才能給付傷殘，則如何謂一百八十天
        內要告知？又第十五條內容載明通知義務並無所謂時效，第二十七條亦謂請
        求時效二年，顯見被告上開所辯，係故意刁難。
    ２、原告聽力殘障，業經專科醫師提供資料證明雙側重度感因障礙，且天主教耕
        莘醫院永和分院病歷摘要亦載永久無法治癒必須配戴助聽器，並有原告殘障
        手冊可為證，被告稱原告不能證明，實無可採。
    ３、又原告因耗費時間、金錢及精力請求理賠遭被告所拒，所受精神上之傷害豈
        區區五十萬元所能彌補，故除了請求保險金一百十九萬元外，另請求賠償五
        十萬元。
三、證據：提出個人人身意外平安保險保險單（包括要保書、保險單基本條款）影本
    一份、天主教耕莘醫院永和分院診斷證明書影本一份、被告拒絕理賠函影本一份
    、被告出具收到原告申請理賠之證明一份、勞工保險殘廢診斷書影本一份、南山
    新人身意外傷害保險附約影本一份、聽力檢查及聽力圖研判資料影本一份、天主
    教耕莘醫院永和分院病例摘要影本一份為證。
乙、被告方面：
一、聲明：
（一）駁回原告之訴及假執行之聲請。
（二）如受不利之判決，願供擔保請准宣告免為假執行。
二、陳述：
（一）原告並不符合申請理賠要件：
    １、依兩造所簽訂之「個人人身意外平安保險」基本條款第二條約定，被保險人
        因遭遇外來突發的意外事故而致殘廢或死亡時，給付保險金；第十七條第二
        項約定，受益人申請保險金時，應檢具意外事故證明文件。又縱上開基本條
        款，事後經多次修正，被告依據從新從優原則，適用新修正之南山新人身意
        外傷害保險附約，依修正後之保險附約第三條亦約定，被保家庭成員因遭受
        意外傷害事故，致其身體蒙受傷害而致成殘廢時，給付保險金。前項所稱意
        外傷害事故，指非由疾病引起之外來突發事故；第二十四條約定，受益人申
        請保險金時，應檢具意外傷害事故證明文件。本件原告於九十年十月十二日
        向被告申請意外殘廢保險金，雖其保險金申請書保填寫事故發生時間為八十
        八年十二月一日，意外事故為「騎機車到中正橋下公園運動跌倒所致」云云
        ，惟原告無法舉證證明其聽力殘障係因意外事故所致，故無論依上開基本條
        款或修正後之保險附約之約定，原告均無請領系爭保險金之權利。
    ２、依兩造所簽訂之「個人人身意外平安保險」基本條款第五條「殘障程度與保
        險金給付表」之約定，並無聽力殘廢之給付項目。又縱適用新修正之南山新
        人身意外傷害保險附約，依保險附約第八條「殘障程度與保險金給付表」第
        四級第十四項聽力殘障之約定為「兩耳聽力永久完全喪失者」，即被保險人
        聽不到八十分貝以上之聲音者，始符合聽力殘障之條件。本件依原告所提出
        殘障手冊載明其殘障等級為輕度，另據原告所提答辯狀內關於聽障之醫學資
        料亦指出，輕度聽障之聽力損失在五十五至六十分貝間，另所提醫院診斷證
        明書亦載其聽力障礙，右側平均聽力達七十二分貝、左側聽力亦有七十八分
        貝，均未達約定之兩耳聽力永久完全喪失之程度，故無論依上開基本條款或
        修正後之保險附約之約定，原告均無請領系爭保險金之權利。
    ３、依上開基本條款第五條第一項約定，被保險人於本契約有效期間內蒙受第二
        條約定的傷害，自傷害日起一百八十天以內致成殘廢程度之一者，始給付殘
        廢保險金。又縱適用新修正之南山新人身意外傷害保險附約，依保險附約第
        八條第一項約定，被保家庭成員遭受第三條約定的意外傷害事故，自意外傷
        害事故發生之日起一百八十天以內致成殘廢程度之一者，始給付殘廢保險金
        。本件原告提出之診斷證明書係於九十年九月三日開立，與其發生本件事故
        日期八十八年十二月一日，相距已超過一百八十天，與上開約定均不符，故
        無論依上開基本條款或修正後之保險附約之約定，原告均無請領系爭保險金
        之權利。
    ４、退步言，縱認原告得請求理賠，依修正後保險附約之「殘障程度與保險金給
        付表」中第四級第十四項聽力殘障之給付為百分之三十五，原告僅得請求之
        保險金額為一百十九萬元之百分之三十五即四十一萬六千五百元。另原告請
        求損害賠償五十萬元部分，並未說明其計算基礎為何？其損害又為何？再原
        告於九十年十月十二日方向被告申請理賠，依保險法第三十四條規定，保險
        人於接到通知後十五日內未給付保險金時，始負給付遲延之責任，故本件遲
        延利息之起算點應為九十年十月二十七日。
三、證據：提出保險金申請書影本一份、診斷證明書影本一份、個人人身意外平安保
    險基本條款影本一份、南山新人身意外傷害保險附約影本一份為證。
丙、本院依職權向天主教耕莘醫院永和分院函查原告何時起因聽力障礙病症在該院就
    診？前後診療幾次？病情如何？其病因是如何造成？經診斷結果是否已達「兩耳
    聽力永久完全喪失」之程度？並請檢送相關病歷資料參辦。
    理    由
一、原告起訴主張：原告自七十六年七月二十一日向被告投保個人人身意外平安保險
    ，包括死亡及殘廢保險金額一百萬元與每次傷害醫療保險金額二萬元，保單號碼
    ＬＺ0000000000，嗣原告於八十八年十二月一日因意外事故致雙耳聽
    力殘障，向被告申請殘廢保險金給付，卻遭被告所拒，爰訴請被告給付一百六十
    九萬元（包括保險金一百十九萬元及損害賠償五十萬元）及自八十九年十月十二
    日起算之法定遲延利息。
    被告則以：原告無法舉證證明其係因意外傷害事故致聽力殘障，與兩造當初簽訂
    「個人人身意外平安保險」基本條款第二條或修正後之南山新人身意外傷害保險
    附約第三條之約定均不符；又原告之聽障尚未達兩耳聽力永久完全喪失之程度，
    與上開基本條款第五條「殘障程度與保險金給付表」或修正後之保險附約第八條
    「殘障程度與保險金給付表」第四級第十四項聽力殘障之約定均不符；又原告所
    提出之診斷證明書係於九十年九月三日開立，與其發生事故日期八十八年十二月
    一日，相距已超過一百八十天，與上開基本條款第五條第一項或修正後之保險附
    約第八條第一項約定，自意外傷害事故發生之日起一百八十天以內致成殘廢程度
    之一者，始給付殘廢保險金不符，被告自不負理賠義務。退步言，縱認原告得請
    求理賠，依修正後之意外險條款「殘障程度與保險金給付表」中第四級第十四項
    聽力殘障之給付為百分之三十五，原告僅得請求之保險金額為一百十九萬元之百
    分之三十五即四十一萬六千五百元。另原告請求損害賠償五十萬元部分，並未說
    明其計算基礎為何？其損害又為何？再原告於九十年十月十二日方向被告申請理
    賠，依保險法第三十四條規定，保險人於接到通知後十五日內未給付保險金時，
    始負給付遲延之責任，故本件遲延利息之起算點應為九十年十月二十七日等語，
    資為抗辯。
二、查原告於七十六年七月二十一日向被告投保個人人身意外平安保險，包括死亡及
    殘廢保險金額一百萬元與每次傷害醫療保險金額二萬元，保單號碼ＬＺ0000
    000000。嗣該個人人身意外平安保險契約經修正為南山新人身意外傷害保
    險附約，並原告於九十年九月三日經天主教耕莘醫院永和分院診斷其有聽力障礙
    之事實，為兩造所不爭執，且有個人人身意外平安保險保險單（包括要保書、保
    險單基本條款）、南山新人身意外傷害保險附約、天主教耕莘醫院永和分院診斷
    證明書、勞工保險殘廢診斷書為證，堪信為真實。茲兩造所爭者在於，原告依約
    是否符合請領聽障殘廢保險金給付之條件？經查：
（一）依兩造於七十六年七月二十一日所簽訂之「個人人身意外平安保險」基本條款
      第二條約定：「被保險人於本契約有效期間內，因遭遇外來突發的意外事故，
      致其身體蒙受傷害或因殘廢或死亡時，依照本契約的約定，給付保險金。」、
      第五條第一項約定：「被保險人於本契約有效期間內蒙受第二條約定的傷害，
      並以此傷害為直接原因，自傷害之日起一八○天以內致成下表所列十四項殘廢
      程度之一者，本公司按該表所列給付金額，給付殘廢保險金。」，及上開基本
      條款經修正後之南山新人身意外傷害保險附約第三條約定：「被保家庭成員於
      本契約有效期間內，因遭受意外傷害事故，致其身體蒙受傷害而致成重大燒燙
      傷、殘廢或死亡時，依照本契約的約定，給付保險金。前項所稱意外傷害，指
      非由疾病引起之外來突發事故。」、第八條第一項約定：「被保家庭成員於本
      附約有效期間內遭受第三條約定的意外傷害事故，自意外傷害事故發生之日起
      一百八十日以內致成下表所列一所列二十八項殘廢程度之一者，本公司給付殘
      廢保險金，其金額按該表所列之給付比例計算。」可知，聽障殘廢須因「遭遇
      外來突發意外事故」「遭受意外傷害事故」所致，始符請領殘廢保險金給付之
      要件。本件原告主張其聽障係因於八十八年十二月一日凌晨四時騎機車到中正
      橋下公園運動跌倒所致云云，為被告所否認，原告自應就其主張之事實負舉證
      之責，然原告始終無法舉證以實其說，且參以原告所提九十一年四月十二日天
      主教耕莘醫院永和分院病歷摘要第三項載體檢發現「耳膜均無損傷」等情，原
      告所稱其係因意外傷害事故所致云云，尚難憑信。原告既無法舉證證明其聽障
      係因意外傷害事故所致，揆諸上開保險契約約定，其不得請領殘廢保險金給付
      ，被告拒絕理賠，並無不合。
（二）又參以上開基本條款第五條第一項及修正後保險附約第八條第一項約定可知，
      聽障殘廢須自意外傷害事故發生之日起一百八十日以內致成者，始符請領要件
      。再者，依上開基本條款第五條所附之「殘障程度與保險金給付表」，並未包
      括聽力殘廢給付項目在內，而依修正後保險附約第八條所附之「殘障程度與保
      險金給付表」第四級第十四項所定聽障殘廢為「兩耳聽力永久完全喪失者」【
      附註九載明聽力喪失的認定：「（１）聽力的測定：依中華民國工業規格標準
      的聽力測定器為之。（２）聽力永久完全喪失係指周波數在五○○、一○○○
      、二○○○、四○○○赫（Ηｅｒｔｚ）時的聽力喪失程度分別為ａ、ｂ、ｃ
      、ｄ、ｄΒ（強音單位）時，其（ａ＋２ｂ＋２ｃ＋ｄ）之六分之一的值在８
      ０ｄΒ以上（相當接於耳殼而不能聽懂大聲語言）且無復原希望者。」】可知
      ，聽障須達「兩耳聽力永久完全喪失」之程度，始符請領要件。本件依原告所
      提出殘障手冊載其聽障等級僅為輕度；原告所提天主教耕莘醫院永和分院診斷
      書上載病名「雙側重度感音性聽力障礙」、醫師囑言「平均聽力右側七十二分
      貝、左側七十八分貝，需配戴助聽器」；原告所提勞工保險殘廢診斷書上載傷
      病名稱「兩耳混合性聽障」、殘廢部位及程度「患者所作純因聽力檢查，兩耳
      平均聽力閥值，左耳為六十八分貝、右耳為七十一分貝，宜配戴助聽器」，均
      無法證明其已達「兩耳聽力永久完全喪失」之程度，復經本院向天主教耕莘醫
      院永和分院函查原告就診病情，該院覆函亦謂：「１、患者於民國八十八年十
      二月一日於本院耳鼻喉科初診，主訴雙側聽力障礙，至今共來本科就診十二次
      。２、聽力檢查顯示為雙側重度感音性聽力障礙，平均聽力：右側７２分貝、
      左側７８分貝，病因無法確定，因屬神經性聽力喪失，應無法治癒，但並未達
      完全喪失的程度。」，有該院九十一年四月二十六日九十一耕永字第○四三八
      號函在卷可稽，益證原告聽障程度尚未達「兩耳聽力永久完全喪失」之程度。
      況原告所提上開天主教耕莘醫院永和分院診斷證明書係九十年九月三日開立，
      與其自述發生事故日期八十八年十二月一日，相距已超過一百八十天，亦難以
      證明其聽障係自意外傷害事故發生之日起一百八十日以內致成者。至於原告事
      後所提九十一年四月十二日天主教耕莘醫院永和分院病例摘要第四項之聽力檢
      查發現雖載「日期：八十八年十二月六日：左耳八十分貝、右耳八十二分貝；
      八十八年十二月二十日：左耳六十分貝、右耳六十八分貝；八十九年十二月二
      十日：左耳九十八分貝、右耳九十七分貝」，然其聽障程度起伏不一，亦難遽
      採為認定原告已達契約約定「兩耳聽力永久完全喪失」之程度。再民事訴訟法
      係由原告主張權利者，應先由原告負舉證之責，若原告先不能舉證，以證實自
      己主張之事實為真實，則被告就其抗辯事實，即令不能舉證，或其所舉證據尚
      有疵累，亦應駁回原告之請求（最高法院十七年上字第九一七號判例意旨參照
      ），是原告雖主張其經診斷具有聽障，惟未能舉證其聽障程度已達「兩耳聽力
      永久完全喪失」之程度，及舉證自遭受意外傷害事故之日起一百八十日以內致
      成者之情事，即難認原告之主張為真實。故原告尚不符合請領殘廢保險金給付
      之要件，被告拒絕理賠，自屬有理。
三、綜上所述，本件原告就其係因意外傷害事故致聽障或其聽障已達兩耳聽力永久完
    全喪失之程度或其聽障係自遭受意外傷害事故之日起一百八十日以內致成者，既
    未舉證證明，則其請求被告依保險契約之約定給付其殘廢保險金一百十九萬元，
    及請求因被告拒絕理賠致其所受損害五十萬元，核屬無據，應予駁回。原告之訴
    既經駁回，其假執行之聲請已失所依附，應併予駁回。
四、本件為判決基礎之事證已臻明確，兩造其餘攻擊防禦方法及所提證據，核於判決
    結果不生影響，無一一審究論述之必要，附此敘明。
五、結論：本件原告之訴為無理由，依民事訴訟法第七十八條，判決如主文。
中　　　華　　　民　　　國　　九十一　　年　　　五　　　月　　二十八　　日
                                            民事第二庭法      官　曾部倫
右為正本係照原本作成。
如對本判決上訴，須於判決送達後廿日內向本院提出上訴狀。
中　　　華　　　民　　　國　　九十一　　年　　　五　　　月　　二十八　　日
　　　　　　　　　　　　　　　　　　　　　　　　　　　法院書記官　柯月英
